【裁判字號】    96,交上易,2218
【裁判日期】    970320
【裁判案由】    過失傷害
【裁判全文】
臺灣高等法院臺中分院刑事判決      96年度交上易字第2218號
上  訴  人  臺灣台中地方法院檢察署檢察官
被      告  丙○○○
選任辯護人  徐明珠律師
            洪瑞霙律師
上列上訴人因過失傷害案件，不服臺灣臺中地方法院96年度交易
字第739號中華民國96年10月25日第一審判決（起訴案號：臺灣
臺中地方法院檢察署96年度偵字第12844號），提起上訴，本院
判決如下：
    主  文
原判決撤銷。
丙○○○犯業務過失傷害罪，處拘役伍拾日，如易科罰金，以新
臺幣壹仟元折算壹日；減為拘役貳拾伍日，如易科罰金，以新臺
幣壹仟元折算壹日。
    事  實
一、丙○○○係在台中市第3市場幫助其夫賣豬肉及任市場小工
    為生，平日騎乘機車後載紙箱至市場並以該紙箱將未賣完之
    豬肉載回為其業務之範圍，騎乘機車為其附隨業務，為從事
    駕駛業務之人。於民國（下同）96年3月8日上午，騎車牌號
    碼OBT－573號重型機車載運紙箱1個（紙箱綑綁放置在機車
    後座加裝之鐵製置物架上，兩側均已超出原有機車之車寬）
    ，沿臺中市○區○○路由北往南方向行駛時，明知駕駛車輛
    時應注意車前狀況，隨時採取必要之措施，且在超越前車時
    應保持安全之間隔距離，以避免危險的發生，而當時天候晴
    ，柏油路面乾燥、無障礙物、無缺陷，視距良好等情況，並
    無不能注意之情形下，竟疏未注意及此，於同日上午7時50
    分許，在臺中市○區○○路、三民路之「行政院署立臺中醫
    院」附近，貿然欲超越同方向由乙○○所騎之車牌號碼SNR
    －538號輕型機車，適乙○○亦未注意遇右前有號誌桿時，
    應注意左側來車之併行間隔，冒然往左偏，致丙○○○車於
    超越乙○○車時所載運之紙箱一邊不慎擦撞乙○○所騎輕型
    機車之左側把手位置，造成乙○○因此人車倒地，致受有胸
    部挫傷併左側第3至第5肋骨骨折、左側血胸、左側鎖骨移位
    性骨折等傷害。
二、案經乙○○訴由臺中市警察局第一分局報告臺灣臺中地方法
    院檢察署檢察官偵查起訴。
    理  由
一、證據能力：按被告以外之人（包括證人、鑑定人、告訴人、
    被害人及共同被告等）於審判外之陳述雖不符刑事訴訟法第
    159條之1至之4等4條之規定，而經當事人於審判程序同意作
    為證據，法院審酌該言詞陳述或書面陳述作成時之情況，認
    為適當者，亦得為證據；當事人、代理人或辯護人於法院調
    查證據時，知有刑事訴訟法第159條第1項不得為證據之情形
    ，而未於言詞辯論終結前聲明異議者，視為有前項之同意，
    同法第159條之5定有明文。立法意旨在於傳聞證據未經當事
    人之反對詰問予以核實，原則上先予排除。惟若當事人已放
    棄反對詰問權，於審判程序中表明同意該等傳聞證據可作為
    證據；或於言詞辯論終結前未聲明異議，基於尊重當事人對
    傳聞證據之處分權，及證據資料愈豐富，愈有助於真實發見
    之理念，且強化言詞辯論主義，使訴訟程序得以順暢進行，
    上開傳聞證據亦均具有證據能力。是本件告訴人即證人乙○
    ○於警詢及偵查中之證述屬被告以外之人於審判外之陳述內
    容，被告對於該陳述內容並於準備程序及審理程序期日均表
    示無意見，亦未對該陳述內容聲明異議，本院復審酌該筆錄
    內容作成後，並無證據顯示有何違背程序規定情事，自應具
    有證據能力。
二、訊據被告丙○○○固坦承其在台中市第3市場幫助其夫賣豬
    肉及任市場小工為生，平日騎乘機車後載紙箱至市場並以該
    紙箱將未賣完之豬肉載回，且於上開時間，經過該地等情，
    惟矢口否認涉有業務過失傷害之犯行，辯稱：伊當時是騎車
    快到民權路及三民路2段路口時，始發現背後有碰撞聲，回
    頭看發現約15公尺處有1部機車倒地，然伊未碰撞到告訴人
    ，且伊後載之紙箱並未超過把手寬度，該紙箱亦不可能碰撞
    到告訴人左側把手等語。經查：
（一）被告丙○○○於案發當日（96年3月8日14時42分）警詢時
      供稱：其當時騎乘車號OBT-573號重型機車，後載紙箱，
      由柳川西路方向沿臺中市○○路外側車道，往三民路方向
      直行，肇事時其與乙○○所騎乘車號SNR-538號機車於外
      側車道並行等語，核與證人乙○○於同日（96年3月8日14
      時14分）於警詢時指稱：其當時騎乘車號SNR-538號機車
      ，由柳川西路方向沿臺中市○○路外側車道，往三民路方
      向行駛，至台中醫院前，我發現丙○○○之機車在其左側
      直行等語相符，又被告自承其抵達民權路與三民路二段路
      口前，聽見後方有碰撞聲，回頭發現證人乙○○人車倒地
      等情，並有現場照片、診斷證明書、道路交通事故現場圖
      、道路交通事故調查報告表及車籍資料等在卷可稽。則被
      告於96年3月8日7時50分許，騎乘車號OBT-573號重型機車
      ，後載紙箱，沿臺中市○區○○路由北往南方向行駛，行
      經行政院衛生署署立臺中醫院前，適證人乙○○亦騎乘車
      號SNR- 538號機車，同向行駛在被告前方，待被告騎車超
      越告訴人乙○○之輕型機車，抵達民權路與三民路二段路
      口前，聽見後方有碰撞聲，回頭發現證人乙○○人車倒地
      ，證人乙○○人車倒地，受有胸部挫傷併左側第三至第五
      肋骨骨折、左側血胸、左側鎖骨移位性骨折等傷害之事實
      ，應堪認定。被告辯稱其係騎車快到民權路及三民路2段
      路口時，始發現背後有碰撞聲，回頭看發現約15公尺處有
      1 部重機車倒地等語，顯係故為忽略其於有超越及與證人
      乙○○並行之事實。
（二）證人乙○○對於其如何被被告丙○○○碰撞乙節，固於96
      年3月8日14時14分接受警詢時供稱：OBT-573號機車．．
      右前車頭與SNR-538號左前手把處發生碰撞，．．．於意
      識清醒時接受詢問等語（詳警卷14頁）；於96年4月13 日
      警詢時改稱：行至事故處，OBT-573號重型機車．．．後
      面紙箱碰撞到我SNR-538號輕型機車左手把處，．．．因
      為當時車禍受傷，受到驚嚇，所以做出錯誤陳述等語（警
      卷8、10頁）；再於檢察官訊問時證稱：被告後面載的紙
      箱，撞到我車子左手手把等語（詳偵卷5頁）。惟被告於
      抵達民權路、三民路口時，已先有與證人乙○○並行及超
      越之事實，已如前述，可見證人乙○○原係行駛在被告前
      方，衡情被告自後而來，且並行及超越之時間甚短，於瞬
      間常人應只能感知本身係何處被擦撞，至於擦撞者以何處
      碰撞實難知悉，本件證人乙○○固對於被告係以何處擦撞
      其左把手前後陳述有所不同，惟其指稱其左把手被被告碰
      撞則始終如一。再者，依卷附之相片（見警卷第22、26頁
      ）所示：被告車輛上所加裝之鐵架及載運之紙箱，兩側均
      已超出原有機車之車寬甚多，在正常情況下被告車輛在行
      進或超車時，稍有不慎極易因此碰撞其他之人車，而證人
      乙○○倒地處在於台電路燈左前方，有道路交通事故現場
      圖（警卷第11頁）及相片（警卷第22頁）附卷可稽，被告
      又自承其係約距15公尺處，聽見證人乙○○之碰撞聲，顯
      見被告與證人乙○○並行後旋即發生碰撞聲，再衡以證人
      乙○○行駛在外車道，遇右前方有路燈自然反應會有微往
      左偏，於正常狀況下並不會發生倒地之情況，惟於被告超
      越後旋即倒地；再參以證人丁○○證稱：伊當天剛好站在
      台中醫院六樓窗台，看到被害人乙○○躺在地上，伊就衝
      下去後當時被告也在現場，被告當時說他要去市場處理一
      些事情，等一下過來看，於被害人推進去急診室後，伊對
      被告說那你要不要留電話給伊，被告就留下電話後去市場
      了等語，以當時為上班時間，人車甚多，以被告於聽到碰
      撞聲即於距15公尺處，回頭前去探視被害人乙○○，而且
      當時被告一直急著要前去市場處理事情，然猶稱稍後要再
      過來，並於被害人推進急診後，留下其連絡資料給證人丁
      ○○，在在顯示被告並非只是單純的社會上相助之舉而已
      ，而應是當事人之舉，被告該等舉動，正與證人郭明明琴
      證述係被告擦撞到其左把手相吻合。此外，並有相片、診
      斷證明書、道路交通事故現場圖、道路交通事故調查報告
      表、交通事故談話紀錄表、車籍資料及交通事故初步分析
      研判表等在卷足憑。則證人乙○○於其後之警、偵證稱：
      係被告後面紙箱碰撞到我SNR-538號輕型機車左手把處等
      語，應堪採信。惟亦可知：證人乙○○有疏未注意遇右前
      有號誌桿時，應注意左側來車之併行間隔，冒然往左偏，
      致丙○○○車於超越乙○○車時所載運之紙箱一邊不慎擦
      撞乙○○所騎輕型機車之左側把手位置，造成乙○○因此
      人車倒地並受傷。且本件送經台灣省台中市區車輛行車事
      故鑑定委員會鑑定，鑑定結果認為被告疏未注意車前狀況
      及兩車併行之間隔，而證人乙○○有疏未注意兩車併行之
      間隔，有該委員會分析意見書附卷可考，核與本院認定相
      符。至於該鑑定書認為，證人乙○○亦有疏未注意車前狀
      況之情形，然證人乙○○係因注意車前路燈而未注意兩車
      併行之間隔，並無未注意車前狀況之情形，該會此部分之
      鑑定與事證不合，並無足採。
（三）雖臺中市警察局第一分局員警許育崑於96年3月8日12時30
      分據報後，通知被告及證人乙○○連同兩部機車返回現場
      ，並根據證人乙○○指訴，比對兩部機車相對位置及拍攝
      照片，詳如卷附現場相片24張所示；證人乙○○所騎乘之
      機車，左側後照鏡、車身均有明顯擦痕；至於被告機車右
      前車頭及後載紙箱部分，則均無明顯擦痕。然一則本件發
      生之時間係當日之7時50分，惟警員採證之時間為12時30
      分，兩者相距近4小時，痕證能否留下不無可疑？況本件
      乃瞬間之事，被告乃以後載運之紙箱一邊不慎擦撞乙○○
      所騎輕型機車之左側把手位置，即令認該紙箱未曾換置，
      然紙箱之材質並未像鐵製或塑膠類易留下痕跡，且輕微之
      碰撞未必留下痕跡，但已足使行駛之機車重心不穩而傾倒
      ，比對證人乙○○之傷勢係胸部挫傷併左側第3至第  5肋
      骨骨折、左側血胸、左側鎖骨移位性骨折等傷害，並未有
      嚴重之外傷，顯見該等傷勢係輕微之擦撞，使得機車重心
      不穩所造成。
（四）而按汽車駕駛人應注意車前狀況，並隨時採取必要之安全
      措施。又超車時應顯示方向燈並於前車左側保持半公尺以
      上之間隔超越。道路交通安全規則第94條第3項及第101條
      第5款分別定有明文。被告丙○○○既騎車上路，對於上
      開交通安全規則自應知之甚稔。且當時係日間，路面乾燥
      、無缺陷、視距良好，有前開交通調查報告表可考，亦均
      無不能注意之情事，竟疏未注意及此，被告騎車之失當行
      為，顯有過失。又乙○○因本車禍之發生而受傷，是被告
      之過失騎車肇事行為，與被害人之受傷結果間，自具有相
      當因果關係，是縱告訴人乙○○對本件車禍之發生亦有未
      注意兩車併行之間隔而與有過失，亦無從解免被告過失罪
      責成立，被告犯行已臻明確。
（五）綜上所述，被告係避重就輕之詞，不足採信。本件事證明
      確實，被告犯行，堪予認定。
三、按刑法上所謂業務，係指個人基於其社會地位繼續反覆所執
    行之事務，其主要部分之業務固不待論，即為完成主要業務
    所附隨之準備工作與輔助事務，亦應包括在內，此有最高法
    院71年臺上字第1550號判例意旨可供參照。查，被告丙○○
    ○係在台中市第3市場幫助其夫賣豬肉及任市場小工為生，
    平日騎乘機車後載紙箱至市場並以該紙箱將未賣完之豬肉載
    回為其業務之範圍，騎乘機車為其附隨業務，為從事駕駛業
    務之人，揆諸上揭判例意旨之說明，被告駕駛上開機車而在
    道路上行駛，反覆執行此等事務，自屬以駕駛為業務之人。
    是核被告所為，係犯刑法第284條第2項前段之業務過失傷害
    罪，起訴書雖誤認被告係涉犯刑法第284條第1項前段之過失
    傷害罪，惟公訴蒞庭檢察官業於原審法院審理中當庭變更起
    訴法條為刑法第284條第2項前段之業務過失傷害罪，自不再
    爰引刑事訴訟法第300條規定變更起訴法條，附此敘明。原
    審判決疏未詳查而論被告無罪，容有未洽，檢察官上訴，為
    有理由，自應由本院將原審判決予以撤銷，另為適當之判決
    。爰審酌被害人受傷情形、與有過失之程度及被告於犯後未
    能坦承犯行，態度不佳，亦尚未與被害人達成和解賠償被害
    人損失等一切情狀，量處如主所文所示之刑，並諭知易科罰
    金之折算標準以資懲儆。次查，中華民國96年罪犯減刑條例
    已於96年6月15日由立法院3讀通過，經總統於96年7月4日以
    華總一義字第09600083761號令公告至96年7月16日生效施行
    ，本件被告犯罪係於該減刑條例規定96年4月24日減刑基準
    日前所犯，合於該減刑條例之第2條第1項第3款、第3條第1
    項第15款所列減刑規定，爰減輕其刑為拘役25日，並諭知易
    科罰金之折算標準。
據上論斷，應依刑事訴訟法第369條第1項前段、第364條、第299
第1項前段，刑法第284條第2項前段、第41條第1項前段，刑法施
行法第1條之1，中華民國96年罪犯減刑條例第2條第1項第3款、
第3條第1項第15款、第7條、第9條，判決如主文。
本案經檢察官甲○○到庭執行職務。
中    華    民    國    97    年     3     月   20    日
            刑事第八庭  審判長法  官  羅  得  村
                              法  官  張  靜  琪
                              法  官  吳  進  發
上列正本證明與原本無異。
不得上訴。
                              書記官  柯  孟  伶
中    華    民    國    97    年     3     月   21    日


司法院資訊處製作；財團法人民間司法改革基金會備份。
